臺灣臺中地方法院刑事判決　　　　　　　94年度易字第1416號
公　訴　人　台灣台中地方法院檢察署檢察官
被　　　告　甲○○
　　　　　　己○○
共　　　同
選任辯護人　丁○○律師
上列被告等因詐欺案件，經檢察官提起公訴（九十三年度偵字第
五四一一號），本院判決如下：
    主  文
甲○○、己○○均無罪。
    理  由
一、公訴意旨略以：被告己○○為富易通國際生活事業股份有限
    公司（設台北市○○區○○路一段十七號七樓，以下簡稱富
　　易通公司）負責人，甲○○為該公司總經理，民國（下同）
　  九十年一月一日在該公司喬遷慶祝酒會中，向與會之人鼓吹
    稱「JOHNSON」品牌「LIFE9000生活家淨水器」（下稱生活
    家淨水器）是該公司與「美國愛強生公司」合作，由美國原
    裝進口，並擁有世界二十多個國家專利，實則該產品為台灣
　　土城市之艾強生淨水器有限公司所生產，並無美國愛強生公
  　司，僅有商標專用權之登記，並無專利，己○○、甲○○不
　　僅以言辭鼓吹與會之人購買加入傳銷會員，並印製經銷商手
  　冊發與與會者，使戊○○陷於錯誤，以新台幣（下同）六萬
    三千九百七十二元之高價購買一台，又於同年八月二十七日
    購買「花東池上米」八十五包，該公司旋即於九十一月二月
    間宣告結束營業，戊○○事後經查證，始發現上情。因認被
　　告己○○、甲○○均涉犯刑法第三百三十九條第一項之詐欺
  　取罪嫌等語。
二、按犯罪事實應依證據認定之，無證據不得認定犯罪事實；又
　　不能證明被告犯罪者，應諭知無罪之判決，刑事訴訟法第一
  　百五十四條第二項、第三百零一條第一項分別定有明文；且
    認定不利於被告之事實，須依積極證據，苟積極證據不足為
    不利於被告事實之認定時，即應為有利於被告之認定，更不
    必有何有利之證據，有最高法院五十二年台上字第一三００
    號判例可資參照。又刑法第三百三十九條第一項詐欺罪之成
    立，以意圖為自己或第三人不法所有，以詐術使人將本人或
    第三人之物交付為要件。所謂以詐術使人交付，必須被詐欺
    人因其詐術而陷於錯誤，若其使用方法，不能認為詐術，亦
    不致使人陷於錯誤，即不構成該罪，最高法院四十六年臺上
    字第二六０號判例可資參照。
三、本件公訴人認被告二人均涉犯刑法第三百三十九條第一項詐
    欺取財罪嫌，無非以告訴人戊○○之指訴，並有富易通公司
    經銷商手冊（其上貼有證據三，下稱經銷商手冊）在卷可查
    ，該經銷商手冊上有被告己○○之照片、簽名，其上之文字
    敘述與告訴人之指述相同，資為認定被告二人均涉犯詐欺取
　　財之論據。
四、訊據被告甲○○、己○○二人均堅決否認有何詐欺取財犯行
    ，被告甲○○、己○○均辯稱：九十年一月一日當日，並非
    喬遷慶祝酒會，而是開幕酒會，當時並未向與會人宣稱生活
    家淨水器是該公司與「美國愛強生公司」合作，由美國原裝
    進口，並擁有世界二十多個國家專利，告訴人戊○○於偵查
    中所提出之經銷商手冊，原係八十九年七月所印製，完成後
　　發現有諸多錯誤而停用，並未流通，其後重新印製活頁式的
　  手冊，至於告訴人所提出易創行銷事業說明會之其中一片光
    碟之所以會提到同時取得台灣、中國大陸北京等二十幾個國
    家的專利，也是因甲○○根據企劃部門提供的資料錄製供內
    部教育訓練之用，但後來也發現有問題，該光碟即未對外發
    行並停用等語。被告甲○○另辯以：告訴人該部生活家淨水
    機並不是以現金購買的，而是配合銀行分期付款，款項直接
    進入康園集團的帳戶，產品安裝後大致上沒有什麼問題，而
    花東池上米八十五包部分，是康園集團接的單，當時因富易
    通公司與康園集團間有一些問題，始漏未處理，其後其與告
    訴人處理，但告訴人不接受，致未解決，其並無詐欺之意圖
    及行為等語；被告己○○則另辯以：其於九十年一月間受康
    園集團聘為董事長，於九十年六月底間離職，並不知告訴人
    訂花東池上米的事，其後告訴人找到其時，其有向告訴人表
    示已非董事長，但告訴人購買的金額不多，願處理此事，其
    後亦因金額談不攏而未解決，其並無詐欺意圖及行為等語。
    經查：
（一）富易通公司設立登記日期為八十九年九月三十日，有財團
      法人金融聯合徵信中心公司登記資訊在卷可按（見九十二
      年度他字第二六九一號十三、十四頁）；告訴人戊○○於
      偵查中所提出之上開經銷商手冊印製日期按其第一頁所載
      係八十九年七月，以台灣目前設立公司的情形，多係先行
      籌備其後始為設立登記，且被告等二人亦不否認確有印製
      該經銷商手冊，則該經銷商手冊應係八十九年七月份製印
      完成無訛。證人乙○○證稱：其於九十年一月經邱陵富推
      銷，於九十年一月三十一日購買生活家淨水器，並加入會
　　　員，在購買前有看過一些資料介紹生活家淨水器，當時邱
　　　陵富並沒有跟其提過專利的事，也沒有看過上開經銷商手
　　　冊，但在其印象中，在苗栗的分公司時，其有VCD光碟片
  　　中看過告訴人戊○○於九十四年九月二十二日所提出之該
    　份易創行創內容之介紹等語（見本院九十四年九月二十二
      日審判筆錄），其買受生活家淨水器部分，並有生活家淨
      水器使用說明及保證書、統一發票其上記載金額為六萬三
      千七百二十元各一份在卷可憑。就證人乙○○而言，其曾
      因該生活家淨水器之事，告被告己○○詐欺，其證言衡情
      應無偏頗被告之虞，而可堪採信。從而，證人乙○○購買
      並加入會員的時間為九十年一月三十一日，而告訴人戊○○購買並加入會員的時間為九十年一月十七日，二者在時
      間上相距不遠，衡情公司對經銷商的訓練或辦說明會，應
      一視同仁，則上開經銷商手冊是否流通於各經銷商實不無
      可疑？苟未流通何以告訴人戊○○能擁有該份經銷商手冊
      呢？證人丙○○即富易通公司副總經理證稱：當時其是負
      責公司業務組織推廣，上開經銷商手冊是公司企劃製作的
      ，後來發現有些瑕庛，例如，未列入集團總裁名字及載有
      一些醫療行為，而無法使用在傳銷上，所以就沒有使用等
      語（見本院九十四年十月十三日審判筆錄），證人辛○○
      證稱：告訴人戊○○是其下線，她在了解該事業後才辦理
      加入的，要成為經銷商一定買這部生活家淨水器，現金價
      是五萬八千八百元，分期要加上利息，她與她下線大約賣
      了幾十台生活家淨水器等語（見本院九十四年十月十三日
      審判筆錄）。再參以（１）富易通公司是於九十年一月一
      日辦理開幕酒會，被告己○○於九十年一月份始經康園集
      團總裁鄭金利聘為康園集團富易通國際生活事業股份有限
      公司易創行銷董事長一職，有該聘書一份在卷可按，而上
      開經銷商手冊之第一頁記載「富易通公司CEO己○○」、
      第五頁合格代理商下「均重複繕打一個元字」，確有錯誤
　　　之處，也有證人丙○○所證述之情形發生；（２）告訴人
  　　兼證人戊○○證稱：該份經銷商手冊其係成為會員後購買
　    的等語，但有問題的是，苟該份經銷商手冊為流傳於經銷
      商或供推銷之用，何以其自己在推銷生活家淨水器時，也
      是使用易創行銷的手冊（即九十四年九月二十二日當庭提
      出的該份手冊），而非上開經銷商手冊？（３）證人乙○○證稱：其於九十一年一月三十日訂購機器，公司於同年
　　　二月去裝機，該機應該是自己研發的，但是不是富易通公
  　　司的其不知道等語（見本院九十四年九月二十二日審判筆
    　錄），是否為原裝進口在價格上相去甚遠，也是重要的賣
      點之一，苟該生活家淨水器強調是原裝進口，證人乙○○
      不可能不知，再者，依告訴人戊○○提出於本院之易創行
      銷手冊上所載生活家淨水器係JOHNSON艾強生生化科（股
      ）公司之產品，其上JOHNSON的商標與艾強生淨水器有限
      公司的商標一致（見告訴人證物袋證二），也無上揭經銷
      商手冊所稱該公司與美國愛強生公司合作，由美國原裝進
      口之字樣。是被告二人辯稱：告訴人戊○○於偵查中所提
      出之經銷商手冊，原係八十九年七月所印製，完成後發現
      有諸多錯誤而停用，並未流通，其後並另行重新印製活頁
　　　式的手冊等語，應堪採信。
（二）告訴人戊○○於偵查中所提出之光碟經本院勘驗結果如下
      ：「１、第一片光碟：開幕酒會，介紹董事長是己○○，
      總經理是甲○○，開幕酒會是有關於富易通的開幕酒會，
　　　總裁鄭金利致詞，後來由己○○致詞，始終未提及LIFE─
  　　9000產地及專利情形。２、第二片光碟：LIFE-9000全方
　　　位中央環保淨化系統產品示範簡介（主講：董事長己○○
  　　）光碟名稱公司內部教育訓練用，易創行銷事業說明會，
    　主講人董事長己○○，先介紹水的來源，介紹產品。僅有
      進行實驗，推論LIFE-9000具有消除水中氯氣、雜質、蔬
      果農藥殘留、清淨空氣等功能，並未提及LIFE-9000產地
      及專利權情形。３、第三片光碟易創行銷事業說明會（主
　　　講：總經理甲○○）公司內部教育訓練用，康園集團富易
  　　通國際生活事業（股）公司易創行銷事業說明會，主講人
    　總經理甲○○。時間是在下午，屬對於產品的簡報，對富
      易通公司的事業說明，對在座的人說如何賺錢的方式‧‧
      ‧‧LIFE-9000生活家環保淨化系統具有八大強大的功能
      ，在1998年的時候，參加經濟部舉辦的環保家電的一個展
      覽裡面，我們得到金鼎獎的頭銜，同時取得台灣、中國大
      陸北京等二十幾個國家的專利，全球首創三機一體全方位
      環保淨化系統，在水質方面採用太空梭逆滲透原理，將水
      中的輻射重金屬污染作徹底的改善，在結合太空生化科技
      ，雙波動礦石化，將水分子變小，相近長壽村裡面的水，
      結合Ｏ３解毒機，對於蔬果空氣解毒進化作完整處理，是
      一個流程可以作為參考，也在各百貨公司銷售，再來講述
      行銷的規劃、行銷的體系、有關行銷的方式與銀行相配合
      。」，有本院九十四年八月十八日勘驗筆錄在卷可按，是
      公訴人指訴於九十年一月一日該日之喬遷慶祝酒會有提及
　　　生活家淨水器係美國進口及專利之情形尚有誤認，合先敘
  　　明。上開第三片光碟中雖有提及同時取得台灣、中國大陸
　    北京等二十幾個國家的專利，惟依告訴人戊○○於九十四
      年九月二十二日當庭提出的易創行銷手冊上所載，其上並
      無上揭所示之台灣、中國大陸北京等二十幾個國家的專利
      ，而告訴人戊○○身為經銷商苟自身確係因信有二十幾國
      專利而購買，衡情其必然將之列為行銷之重點，然其自偵
      查至本院審理止，均未提及其有以此為行銷之重點，況上
      開光碟係供公司內部教育訓練用，苟甚為重要，何以在其
      後的易創行銷並未提及，反而其他事項均見於易創行銷手
      冊上，如「‧‧LIFE-9000生活家環保淨化系統具有八大
      強大的功能，在1998年的時候，參加經濟部舉辦的環保家
      電的一個展覽裡面，我們得到金鼎獎的頭銜，全球首創三
      機一體全方位環保淨化系統，在水質方面採用太空梭逆滲
      透原理，將水中的輻射重金屬污染作徹底的改善，在結合
      太空生化科技，雙波動礦石化，將水分子變小，相近長壽
      村裡面的水，結合Ｏ３解毒機，對於蔬果空氣解毒進化作
      完整處理」之介紹，均可在告訴人戊○○於本院九十四年
      九月二十二日當庭所提出之易創行銷中找到。是被告等二
      人辯稱發現上開第三片有問題，而未對外發行，應堪採信
      。
（三）被告己○○於九十年六月底離職，有富易通公司九十年度
      第四次董事會議在卷可按。證人丙○○證稱：己○○於九
      十年六月間離職，當時富易通公司與康園在銜接，告訴人
      戊○○買米是向富易通買的，二公司在銜接時滿亂的，米
      要出貨的事情沒有銜接好，造成告訴人訂購的米沒有給她
      ，她有打電話給其，說要找到源頭，如果米沒有給她，她
      要告到公平會，其建議她去找康園，在其的認知，訂單是
      康園拿去的，因富易通是康園的轉投資子公司，設備、產
      品都是康園提供，富易通只是作業績的執行者等語；證人
      辛○○證稱：公司之所以賣米是因為公司所賣的生活家淨
      水器是每三個月要定期保養，為了要達成零成本宅配，所
      以就配合維修系統販賣池上米，當時告訴人戊○○是其下
      線，曾經告訴其，她訂的米沒有收到，其瞭解後就去找己○○公司談，本來有協議好但戊○○又反悔，說要賠十幾
      萬，其就沒有辦法再處理了，在其的其他下線並沒有這種
      情形，所以其對戊○○印象特別深刻，而康園公司之所以
      要讓富易通公司結束乃是因為富易通公司有打開市場，康
      園認有利可圖，故要使富易通結束營業等語（以上均見本
      院九十四年十月十三日審判筆錄）。是被告甲○○辯稱：
      花東池上米八十五包部分，是康園集團接的單，當時因富
　　　易通公司與康園集團間有一些問題，始漏未處理，其後其
 　　 與告訴人處理，但告訴人不接受等語及被告己○○另辯以
      ：其於九十年六月底間離職，不知告訴人訂米的事，其後
      告訴人找到其時，其向告訴人表示已非董事長，但因金額
      不多，願處理此事，但金額談不攏而未解決等語，均堪採
      信。
五、綜上所述，本件雖於八十九年七月之該份經銷商手冊上載有
    生活家淨水器，是「富易通公司獲得美國愛強生公司全力支
    持，．．很快就獲得歐美日、中國、英國．．等二十四個國
    家專利」，另上開第三片VCD亦有「同時取得台灣、中國大
    陸北京等二十幾個國家的專利」之介紹，但被告二人於獲悉
    有誤後，即停用而未流通，並另行發行易創行銷手冊，難認
    有何施用詐術之情形，而告訴人購買該生活家淨水器乃本於
    其認知而購買，尚無任何錯誤可言，至於花東池上部分乃因
    康園公司與富易通公司間在交接之際未能完全銜接，致未處
    理而有遲延給付之問題，被告二人亦無使用詐術可言。從而
    被告二人與告訴人間之關係，要屬民事糾葛，告訴人宜循民
    事途徑解決，揆諸上揭說明被告等二人之所為核與刑法第三
    百三十九條第一項詐欺取財罪之構成要件不該當，此外，本
    院查無其他積極證據，足以認定被告等二人有詐欺之犯行，
    不能證明被告等二人犯罪，均應為無罪判決之諭知。
據上論斷，應依刑事訴訟法第三百零一條第一項，判決如主文。
本案檢察官庚○○到庭執行職務
中  　華　　民　　國  　九十四　年  十　　月　二十七　日
                        臺灣臺中地方法院刑事第三庭
                            審判長法  官  張靜琪
                                  法  官  郭妙俐
                                  法  官  吳進發
以上正本證明與原本無異。
如不服本判決，應於收受送達後10日內向本院提出上訴書狀（應
附繕本）。
　　　　　　　　　　　　　　　　　書記官  李國敬
中  　華　　民　　國  　九十四　年  十　　月　二十七　日
